【裁判字號】    99,易,209
【裁判日期】    990623
【裁判案由】    詐欺
【裁判全文】
臺灣屏東地方法院刑事判決               99年度易字第209號
公  訴  人  臺灣屏東地方法院檢察署檢察官
被      告  甲○○
上列被告因詐欺案件，經檢察官提起公訴（98年度偵字第8641號
），本院判決如下：
    主  文
甲○○幫助犯詐欺取財罪，處有期徒刑肆月，如易科罰金，以新
臺幣壹仟元折算壹日。
    事  實
一、甲○○可預見收購者或借用者取得他人帳戶存摺或提款卡使
    用之行徑，常與財產犯罪密切相關，且該帳戶存摺、提款卡
    得以供詐騙集團掩飾或隱匿犯詐欺罪所得財物之用，致被害
    人與警方追查困難，竟仍以縱收購者或借用者以其金融帳戶
    實施詐欺取財犯行，亦不違背其本意之幫助犯意，於民國98
    年9 月7 日不詳時間，將其在第一商業銀行恆春分行申請開
    立之帳號00000000000 號帳戶內之存款提領新臺幣（下同）
    306 元（致該帳戶內僅餘5 元）後，在不詳地點，將其上開
    帳戶之提款卡交予真實姓名年籍不詳之詐欺集團成員，並告
    知提款卡密碼。該詐欺集團取得上開帳戶後，即意圖為自己
    不法之所有，基於詐欺取財之犯意，先於同年月9 日晚上9
    時許，撥打電話予賴惠玲，佯稱：賴惠玲在網路購物交易匯
    款時，因操作錯誤設定為分期付款，致以後每月會被自動扣
    款，必須至自動櫃員機依其指示操作重新設定云云，致賴惠
    玲因此陷於錯誤，旋於同日晚上10時30分許，依該詐欺集團
    成員之指示操作自動櫃員機，而先後將8 萬9,000 元、1,
    000 元、9,000 元、1,000 元款項匯入甲○○前開帳戶內，
    上開詐欺集團成員於賴惠玲匯入款項後，旋於同日持提款卡
    以跨行提領之方式，分次將詐得之款項提領一空；該詐欺集
    團成員復於同年月10日晚上8 時10分許，佯裝雅虎奇摩拍賣
    賣家，撥打電話予楊沛雯，佯稱：楊沛雯在購物簽收時，誤
    簽選分期付款單，致其帳戶之後會被分期扣款，並表示會通
    知銀行人員與其聯絡云云，約5 分鐘後，有1 位自稱中國信
    託商業銀行人員向楊沛雯佯稱：必須依其指示持提款卡至自
    動櫃員機前操作以解除分期扣款問題云云，致楊沛雯因此陷
    於錯誤，旋於同日晚上10時許，依該詐欺集團成員指示操作
    自動櫃員機，而將2 萬3,989 元之款項匯入甲○○前揭帳戶
    內，上開詐欺集團成員旋於同日持提款卡以跨行提領之方式
    ，將詐得款項提領一空。嗣因賴惠玲、楊沛雯察覺有異，報
    警處理，而為警循線查獲。
二、案經屏東縣政府警察局恆春分局報告臺灣屏東地方法院檢察
    署檢察官偵查起訴。
    理  由
壹、證據能力方面：按傳聞法則之重要理論依據，在於傳聞證據
    未經當事人之反對詰問予以核實，乃予排斥，惟若當事人已
    放棄對原供述人之反對詰問權，於法院審判時表明同意該等
    傳聞證據可作為證據，基於證據資料愈豐富，愈有助於真實
    發現之理念，並貫徹刑事訴訟法修法加重當事人進行主義之
    精神，確認當事人對於證據能力有處分權之制度，傳聞證據
    經當事人同意作為證據，法院認為適當者，亦得為證據；另
    當事人於調查證據時，對於傳聞證據表示「沒有意見」、「
    對於證據調查無意見」，而未於言詞辯論終結前聲明異議，
    應視為已有將該等傳聞證據採為證據之同意，此刑事訴訟法
    第159 條之5 定有明文。查本判決所引用之下列屬於傳聞證
    據之證據，經審判長提示並告以要旨後，檢察官及被告均知
    該證據為審判外之言詞陳述及書面證據，原無證據能力，惟
    未於言詞辯論終結前表示異議，本院審酌上開證據作成之過
    程並無不適當之情形，且對於被告涉案之事實具有相當之關
    聯性，依刑事訴訟法第159 條之5 規定具有證據能力。
貳、實體方面：
一、訊據被告甲○○固供承上開第一商業銀行帳戶係其所申請，
    惟矢口否認有何幫助詐欺犯行，於本院準備程序辯稱：其上
    開帳戶之提款卡係於98年9 月7 日逛六合夜市時遺失，當天
    其打算請其丈夫替其存錢，故將密碼寫在紙條上，連同現金
    、提款卡放在口袋內，但還沒交給其丈夫就不見了云云。惟
    查：
(一)、上開第一商業銀行帳戶係由被告本人所申辦乙情，業據被告
    自承在卷，復有上開帳戶之開戶基本資料影本在卷可參（見
    警卷第13頁）。又查證人即被害人賴惠玲、楊沛雯因事實欄
    所示事由而匯款至被告上開帳戶內乙節，亦據渠等警詢時指
    訴綦詳，並有被害人賴惠玲提出之交易明細表及其帳戶存摺
    影本、被害人楊沛雯之帳戶活期存款交易明細及被告上開帳
    戶之交易明細表各1 份在卷可佐（見警卷第15、16、19至24
    頁），堪認被害人賴惠玲、楊沛雯確遭詐欺集團成員詐騙而
    匯款至被告上開第一商業銀行帳戶無誤。復由被告上開帳戶
    之交易明細表所示，被害人每次匯入款項後，旋即遭人以提
    款卡跨行提款之方式提領一空，顯見被告上開帳戶確係由該
    詐騙集團使用，作為該集團詐欺匯款之管道灼然。
(二)、被告雖以前詞置辯，然查：
１、衡之近年來政府已廣為向民眾宣導如何防範犯罪集團恐嚇或
    施詐，一般人如遇帳戶存摺、金融卡遺失或遭竊，為防止其
    存款遭盜領或帳戶遭不法使用，必當於發現後立即向金融機
    構辦理掛失補發手續，而持被告上開帳戶實施犯罪之人對此
    亦當知之甚詳，而於原帳戶所有人掛失止付後，渠等即無法
    以拾得或竊得之存摺、金融卡提領該帳戶內之存款。渠等在
    此情形下，如仍以此帳戶作為其犯罪工具，則在渠等向他人
    詐騙，並誘使被害人將款項匯入該帳戶後，卻又極有可能因
    帳戶所有人掛失止付而無法提領，則渠等大費周章從事於犯
    罪之行為，甘冒犯罪後遭追訴、處罰之風險，卻只能平白無
    故替原帳戶所有人匯入金錢，而無法得償其犯罪之目的，無
    異於為他人作嫁衣。換言之，從事此等財產犯罪之不法集團
    ，若非確定該帳戶所有人不會去報警或掛失止付，以確定其
    等能自由使用該帳戶提款、轉帳，則其等應不至於以該帳戶
    從事於財產犯罪。而此等確信，在該帳戶係拾得或竊得之情
    形，實無發生之可能，被告辯稱其提款卡遭竊或遺失云云，
    顯與常理不符，洵難採信，其上開銀行帳戶之提款卡及密碼
    等資料顯非遺失，而應係被告交付予詐騙集團成員無誤。
２、再者，使用提款卡提領金融帳戶內之款項，必須輸入開戶時
    或開戶人所設定之密碼，以確認提款者係屬本人，或經本人
    授權為之，如未經本人告知，他人當無從得知密碼為何，遑
    論以之作為詐騙手法之人頭帳戶，此為吾人依一般生活認知
    所易於體察之常識。被告於本院對此雖辯稱：其於98年9 月
    7 日，打算請其丈夫替其將薪水2 萬元存入其上開第一商業
    銀行帳戶，恐其夫忘記密碼，故將密碼寫在紙條上，打算連
    同提款卡、薪水2 萬元交給其丈夫，乃將現金、提款卡、記
    載密碼之紙條放在口袋內，但其與丈夫見面時，忘記交給其
    丈夫，後來其與丈夫就去逛六合夜市，之後才發現提款卡、
    密碼、現金都不見了云云（見本院卷第13頁、第22頁背面至
    23頁背面），並堅稱：其寫下密碼係恐其丈夫忘記密碼，不
    是怕自己忘記密碼等語（見本院卷第13頁），然其於警詢時
    卻辯稱：其係於98年9 月7 日晚上6 至7 時許，在六合夜市
    ○街時遺失提款卡及密碼，其將密碼寫在小紙條內與提款卡
    放在一起，防止忘記密碼，方便提領或存款云云（見警卷第
    2 頁背面、第3 頁），且於檢察官訊問伊當時遺失哪些東西
    時，其亦答稱遺失提款卡、密碼等語（見偵卷第6 頁），其
    於警詢中絲毫未提及其打算將現金、提款卡、密碼交給其丈
    夫存入其上開帳戶內一事，又其對於當時何以將提款卡密碼
    寫在紙條上、是否有一併遺失現金等節，前後說詞不一，再
    其於本院審理時原辯稱其要上晚班，沒有空去存錢云云，經
    本院質疑其可以白天去存錢後，其旋改稱其是上一整天班，
    早班晚班都要上云云（見本院卷第23頁），其所為辯解實屬
    可疑，且其所為辯解皆與證人即被告丈夫張玹禎於偵訊證稱
    ：當時其與被告要結婚了，其要存錢到被告上開帳戶，其向
    被告要提款卡、密碼、存摺，但被被告在六合夜市弄丟了云
    云（見偵卷第15頁）亦不符；另被告於偵訊及本院均堅稱其
    與丈夫係於98年9 月7 日逛六合夜市時遺失上開提款卡（見
    偵卷第6 、15頁、本院卷第13頁），然證人張玹禎於偵訊卻
    證稱其與被告係於98年9 月9 日晚上去逛六合夜市，其當天
    排休假，所以記得特別清楚等語（見偵卷第15頁），所述顯
    相齟齬，渠等所為陳述之真實性殊值懷疑；再關於被告係何
    時發現其上開帳戶提款卡、密碼遺失乙節，被告於警詢辯稱
    ：其至六合夜市逛街約1 週後，其要提款時無法交易，向銀
    行查詢後才發現云云（見警卷第2 頁背面），於偵訊時亦稱
    ：其要用另1 張提款卡領錢時，發現不能用，才知道的云云
    （見偵卷第7 頁），於本院準備程序亦陳稱：其從六合夜市
    回家後，已經很晚，沒有注意到東西不見，係約1 星期後，
    其去富邦銀行，要以富邦銀行提款卡領錢時發現不能領，銀
    行人員查詢後，其方得知其第一銀行帳戶被列為警示帳戶云
    云（見本院卷第12頁背面），然倘其於本院準備程序及審理
    中所辯其原本打算於與張玹禎逛六合夜市當晚，將薪水2萬
    元、提款卡及密碼交給張玹禎，且其逛六合夜市前就已將現
    金及提款卡放在衣服口袋內乙情屬實（見本院卷第12頁背面
    、第13頁、第22頁背面至23頁背面），依理其當晚即應會發
    現上開物品遺失一事，是其於警偵訊及本院準備程序辯稱其
    於1 週後至富邦銀行提款時，方發現第一銀行提款卡遺失云
    云，顯悖於常情，洵難採信，況其於本院審理時又改稱其當
    天晚上返家後就發現上開提款卡、密碼、現金遺失云云（見
    本院卷第22頁背面、第23頁背面），更見其說詞反覆，應非
    實情。況且，金融機構申設之個人帳戶係供個人理財使用之
    金融工具，為避免個人金融等資料，為人所輕易取得，一般
    通常會小心保管，若欲書寫密碼以備不時之需，一般而言，
    亦會將書寫之密碼與提款卡分開放置，以避免提款卡遺失或
    遭竊，使人輕易得知密碼，而被告為一智慮成熟之成年人，
    學歷為高職畢業，畢業後即開始工作至今，工作經驗豐富，
    有其供述可稽（見偵卷第6 、7 頁、本院卷第23頁），焉有
    不知之理？再其於偵訊時已供出其上開帳戶之提款卡密碼（
    見偵卷第7 頁），參以其年紀尚輕，衡情應無須特別將密碼
    記錄在紙張上，是其於警詢辯稱其將密碼寫於紙張上與提款
    卡放在一起，防止忘記密碼，方便提領或存款云云，有違常
    情，洵難採信。據此，若非被告提供密碼予上開詐欺集團，
    則該詐欺集團之成員何以能即刻使用其提款卡將詐欺所得金
    額提領一空，顯見其提款卡密碼應係其告知上開詐欺集團成
    員無訛。末參以被告供稱：其忘記是否有於98年9 月7日 提
    領300 元，9 月8 日之後其就沒再使用該張提款卡等語（見
    本院卷第13頁），而被告上開第一銀行帳戶於98年9 月7 日
    遭提領300 元（手續費6 元）至僅餘5 元乙情，有前開帳戶
    交易明細表可稽，足徵其應係於98年9 月7 日將其上開第一
    商業銀行帳戶內之存款提領殆盡後，即提供予詐欺集團使用
    。
３、末者，金融帳戶為個人理財之工具，申請開設金融帳戶並無
    任何特殊之限制，一般民眾皆能自由申請開戶，並得同時在
    不同金融機構申請多數存款帳戶使用，乃眾所週知之事實。
    依一般人之社會生活經驗，倘係合法收入，本可自行向金融
    行庫開戶使用，而無向他人購買帳戶之必要。如他人不以自
    己名義申請開戶，而向他人收購金融機構帳戶使用，衡情，
    應係為免他人得知使用帳戶者之真實身分，故應能合理懷疑
    收購帳戶之人目的在於供犯罪所用，況近來報章媒體一再披
    露詐騙集團為規避查緝，使用他人帳戶以遂行詐欺之不法犯
    罪態樣，被告為一智慮健全、有社會經驗之成年人，業如前
    述，對此自難諉為不知，且亦可預見將上開帳戶資料，交付
    真實姓名、年籍不詳之不明人士使用後，該收集帳戶之人可
    能將之用來從事詐欺犯罪，作為詐欺取財之人頭帳戶，以收
    取被害人匯入之款項，是被告雖無前揭不明人士使用其上開
    銀行帳戶資料，必持以詐騙他人之確信，但其將上開帳戶資
    料，交付予該來路不明之人，顯具有縱有人以其銀行帳戶實
    施詐欺犯罪，亦不違背其本意之幫助意思，認被告有幫助上
    開詐欺集團成員利用其上開銀行帳戶為詐欺取財之不確定故
    意甚明。
(三)、綜上所述，被告前開辯解顯係迂迴矯飾之詞，不足採信。本
    件事證明確，被告前開犯行堪以認定。
三、按刑法上之幫助犯，係對於犯罪與正犯有共同之認識，而以
    幫助之意思，對於正犯資以助力，而未參與實施犯罪之行為
    者而言（最高法院75年度台上字第1509號、88年度台上字第
    1270號判決亦同此意旨）。是以，如未參與實施犯罪構成要
    件之行為，且係出於幫助之意思提供助力，即屬幫助犯，而
    非共同正犯。本件被告基於幫助之犯意，提供其銀行帳戶之
    提款卡及密碼等物予上開詐欺集團成員，並供作詐騙被害人
    使用，僅係參與犯罪構成要件以外之行為，在無證據證明被
    告係以正犯而非以幫助犯之犯意參與或被告有參與詐騙被害
    人或領取被害人匯入之款項等詐欺取財之犯罪構成要件之行
    為之情形下，應認其所為係幫助犯而非正犯之行為。核被告
    所為，係犯刑法第30條第1 項前段、第339 條第1 項之幫助
    詐欺取財罪，並依刑法第30條第2 項之規定，按正犯之刑減
    輕之。被告以一提供金融帳戶提款卡之行為，幫助正犯對上
    開2 名被害人為詐欺取財犯行，係以一行為同時觸犯數個同
    種類犯罪構成要件，為想像競合犯，應依刑法第55條規定，
    從一幫助詐欺取財罪處斷。另上開詐騙集團內之成員，就上
    開詐欺取財犯行間，均有犯意聯絡及行為分擔，而為共同正
    犯，惟因幫助犯係從犯，從屬於正犯而成立，刑法上既無「
    共同幫助」之情，當亦無「幫助共同」之可言，故主文無須
    為「幫助共同」之諭知（司法院70年10月28日(70)廳刑 一
    字第1104號刑事法律問題研究之研究意見可資參照），附此
    敘明。爰審酌被告提供其帳戶供詐欺集團成員使用，助長詐
    騙集團財產犯罪之風氣，致被害人受騙而匯款，實為當今社
    會層出不窮之詐財事件所以發生之根源，造成社會互信受損
    ，亦因被告提供其銀行帳戶，致執法人員難以追查該詐騙集
    團之真實身分，又其犯後矢口否認犯罪，未賠償被害人分文
    ，顯無悔意，暨考量其犯罪動機、造成之損害、智識程度、
    生活狀況等一切情狀，量處如主文所示之刑，並諭知易科罰
    金之折算標準。
據上論斷，應依刑事訴訟法第299 條第1 項前段，刑法第339 條
第1 項、第30條第1 項前段、第2 項、第55條、第41條第1 項前
段，刑法施行法第1 條之1 ，判決如主文。
本案經檢察官任亭到庭執行職務。
中    華    民    國    99    年     6    月    23    日
                  刑事第五庭  審判長  法  官  石家禎
                                      法  官  林家聖
                                      法  官  陳秀慧
以上正本證明與原本無異。
如不服本判決應於收受本判決送達後十日內向本院提出上訴書狀
，其未敘述上訴理由者，並得於提起上訴後十日內向本院補提理
由書狀（均須按他造當事人之人數附繕本）「切勿逕送上級法院
」。
中    華    民    國    99    年     6    月    23    日
                                      書記官  史安琪
附錄本判決論罪科刑法條：
中華民國刑法第30條
幫助他人實行犯罪行為者，為幫助犯。雖他人不知幫助之情者，
亦同。
幫助犯之處罰，得按正犯之刑減輕之。
中華民國刑法第339條第1項
意圖為自己或第三人不法之所有，以詐術使人將本人或第三人之
物交付者，處5 年以下有期徒刑、拘役或科或併科1000元以下罰
金。

司法院資訊處製作；財團法人民間司法改革基金會備份。
